【裁判字號】    95,台上,3492
【裁判日期】    950628
【裁判案由】    偽造文書
【裁判全文】
最高法院刑事判決            九十五年度台上字第三四九二號
    上  訴  人  甲○○
                乙○○
                丙○○
上列上訴人等因偽造文書案件，不服台灣高等法院中華民國九十
三年三月九日第二審更審判決（九十一年度上更(一)字第七六一號
，起訴案號：台灣宜蘭地方法院檢察署八十八年度偵字第二一七
七號），提起上訴，本院判決如下：
    主  文
原判決撤銷，發回台灣高等法院。
    理  由
本件原判決認定上訴人乙○○於民國八十三年間擔任宜蘭縣政府
建設局土木課技士，職司道路行政業務，上訴人丙○○為宜蘭縣
冬山鄉公所建設課約僱人員，負責既成道路申辦業務，上訴人甲
○○則為宜蘭縣冬山鄉安平村村長，均為依據法令從事公務之人
員。緣明穎建設股份有限公司（下稱明穎公司）於八十一年九月
間預定在宜蘭縣冬山鄉○○段冬山小段九之九、十四，五十九之
四十二、四十三地號上興建「蘭陽福座」納骨塔，由於建造執照
之核發，依法應於申請時檢附建築線指定圖，圖中需有私設道路
（地主同意書）或經主管機關認定有既成道路之存在。明穎公司
遂向宜蘭縣政府陳情，希望能將黃阿順等人共有坐落同小段九－
二四及九－二五地號中由宜蘭縣冬山鄉「宜三十五線」至冬山鄉
○○村○○路三十一號之「民安福德廟」，再由「民安福德廟」
連至住戶黃阿順所居住之安平村安平路三十號，認定為既成道路
。宜蘭縣政府建設局於受理明穎公司之申請案，承辦人乙○○及
冬山鄉公所承辦人丙○○均明知該小徑僅由「宜三十五線」至「
民安福德廟」為止；由「民安福德廟」至安平路三十號則僅屬果
園縫隙，而由「宜三十五線」至「民安福德廟」長約一九０公尺
，由「民安福德廟」至安平路三十號約尚有一五０公尺，且居住
於上址之黃阿順全家亦非以前揭小徑作為聯外道路。乙○○於八
十三年一月二十六日函詢冬山鄉公所查明系爭道路使用情形、使
用期間及公益上是否需要等情。丙○○收受公文後，並未實地勘
察作成紀錄，亦未探訪當地住戶，即先後於八十三年二月十六日
、同月二十五日、同年三月十日函覆：「有關明穎建設股份有限
公司因開發『蘭陽福座』案申請指示建築線需要，請認定聯外道
路為既成道路乙案，經實地勘察探訪得知該道路為設籍本鄉○○
村○○路三十號住戶惟一聯外道路（長約一九０公尺、寬二公尺
），目前仍使用」等語。甲○○則以安平村村長身分，明知上開
果園小徑並非使用二十年以上之既成道路、當地只有安平村安平
路三十號一戶即黃阿順全家居住於系爭地上、安平村安平路三十
一號為由黃阿順擔任管理人之「民安福德廟」、安平村安平路三
十二號則為明穎公司前負責人蔡國鏞設籍，但未實際居住等情，
仍於八十三年（原判決誤載八十二年）二月間書立證明書：「本
人設籍於冬山鄉安平村；今願證明－冬山鄉○○村○○路三十、
三十一、三十二號等三戶聯外現有道路所示。該道路已使用逾二
十年以上，確為民國七十三年十月十五日非都市土地使用編定公
告前之既成道路。」而乙○○在明知冬山鄉公所覆函內容及安平
村村長出具之證明書均與事實不符，仍於八十三年四月三十日簽
辦函稿略謂：「該路自三十九年一月一日迄今接連有二戶設籍以
此路出入……該路具有長一九０公尺，初期路形不明，目前寬約
二公尺，自民國三十九年一月一日迄今叉路末端連續兩處設籍共
同依此路公共出入，具公益需求要件」等語，據以認定前開小徑
為既成道路。經簽准後，而於八十三年五月十四日函覆明穎公司
，明穎公司遂於八十五年二月十日獲准核發納骨塔之建造執照。
足生損害於黃阿順及政府機關對道路管理之正確性等情。因而維
持第一審論處上訴人等行使公務員明知為不實事項，而登載於職
務上所掌之公文書，足以生損害於公眾罪刑之判決，駁回其在第
二審之上訴。固非無見。惟查：（一）判決不載理由或所載理由
矛盾者，其判決當然為違背法令，刑事訴訟法第三百七十九條第
十四款定有明文。原判決事實認定：「甲○○於八十三年二月間
於其職務上所掌之公文書證明書上書立：『本人設籍於冬山鄉安
平村；今願證明－冬山鄉○○村○○路三十、三十一、三十二號
等三戶聯外現有道路所示。該道路已使用逾二十年以上，確為民
國七十三年十月十五日非都市土地使用編定公告前之既成道路。
』具不實事項之證明書，以作為依法供明穎公司指定為既成巷道
中之『村辦公室證明該聯外道路使用逾二十年證明文件。』」等
語（原判決第三、四頁）。其中所稱「依法」究竟依何法令？且
甲○○出具之既成道路證明書，是否為其當時任「村長」之職務
範圍？其法律依據何在？原判決均未加以說明，自有判決不載理
由之違法。（二）按判決不載理由者當然為違背法令，所謂判決
不載理由，係指依法應記載於判決理由內之事項不予記載，或記
載不完備者而言，此為刑事訴訟法第三百七十九條第十四款上段
之當然解釋。而有罪判決書，對於被告有利之證據不採納者，應
說明其理由，復為刑事訴訟法第三百十條第二款所明定，故有罪
判決書對於被告有利之證據，如不加以採納，必須說明其不予採
納之理由，否則即難謂非判決不備理由之違法。甲○○就其出具
冬山鄉○○村○○路三十號、三十一號、三十二號等三戶聯外既
成巷道，已使用二十年以上之證明書內容為真正，除舉上開三戶
自三、四十年起即設籍之戶籍謄本及曾居住於「三十二號」長達
二十多年之江金發、江峰山父子出具之證明書外，並舉證人江峰
山、郭炳榮、賴勝煜、吳先揚、廖建成、張其煌、黃坤燦、施秦
勤、陳逸彥先後在第一審及原審之證詞為據（原審上更(一)第一卷
第一三六至一五六頁甲○○辯護意旨狀）。原判決僅以三十二號
住戶江金發、江峰山出具證明書之情形，與甲○○出具之證明書
有異，資為上訴人觸犯刑法第二百十三條罪責之心證理由，卻置
其餘證人有利之證詞及書證於不顧，亦未說明其不予採納之理由
，揆諸首開說明，復有判決不載理由之可議。（三）當事人聲請
調查之證據，如與本案之待證事實無重要關係者，事實審法院固
可予以駁回，毋庸為無益之調查。若於事實確有重要關係，而又
非不易調查或不能調查者，為明瞭案情起見，自應盡調查職責，
踐行調查之程序。原判決認定甲○○於八十三年二月間出具之證
明書載稱：「『本人』設籍於冬山鄉安平村，今願證明－冬山鄉
○○村○○路三十、三十一、三十二號等三戶聯外現有道路（如
附件）所示。該道路已使用逾二十年以上，確為民國七十三年十
月十五日非都市土地使用編定公告前之既成道路」等語（偵卷第
三十四頁）。該證明書於「甲○○」印文下方雖蓋有「安平村辦
公處」字樣，又年月日處亦蓋有「宜蘭縣冬山鄉安平村辦公處」
印文（偵卷第三十四、七十七頁）。惟據甲○○辯稱：該辦公處
印章並非其所保管，亦未蓋用，如何出現該印文，伊並不知情，
因而於原審曾聲請調查「……附卷證明書均為影本，遍閱全案卷
證，亦無核對該證明書正本之記載，以查明該證明書之真偽，請
命告訴人或檢察官提出該證明書之正本，予以核對。」（原審上
更(一)第一卷第一三六至一五六頁甲○○辯護意旨狀）。此等事項
與本案之待證事實有重要關係，並非不易調查或不能調查，為明
瞭案情起見，自應盡調查職責，踐行調查之程序，原審未予調查
，遽採為不利被告之證據，另有應於審判期日調查之證據而未予
調查之違法。（四）按九十一年六月五日修正前刑事訴訟法第二
百六十條規定：「不起訴處分已確定者，非有左列情形之一，不
得對於同一案件再行起訴：一、發現新事實或新證據者。二、有
第四百二十條第一項第一款、第二款、第四款或第五款所定得為
再審原因之情形者。」；所謂「同一案件」，係指同一訴訟客體
，即被告及犯罪事實均相同者而言，不以起訴或告訴時所引用之
法條或罪名為區分標準；而所稱「發現新事實新證據」，係指於
不起訴處分前，未經發現，至其後始行發現者而言。若不起訴處
分前，已經提出之證據，經檢察官調查斟酌者，即非前述條款所
謂發現之新證據，不得據為再行起訴之理由。經查第三人黃阿水
曾以乙○○等人涉有共同行使偽造、變造公文書罪及公文書不實
登載罪之事實，向台灣宜蘭地方法院檢察署提出告訴，其告訴意
旨略以：「告訴人黃阿水為位於宜蘭縣冬山鄉○○段冬山小段九
之二十四號土地之共有人之一，被告蔡國龍係明穎公司實際負責
人，被告乙○○為宜蘭縣政府建設局土木課技士，被告李吾胡為
宜蘭縣政府建設局長，被告許南山亦為宜蘭縣政府建設局長；蔡
國龍明知該公司所投資興建之『蘭陽福座』納骨塔係坐落於前揭
冬山小段九之九地號，而該地號屬於袋地，並無聯外道路，若要
通往距離最近之宜三十五線，必須經過黃阿水所共有之前揭九之
二十四號土地，又依墳墓設置管理條例及實施區域計畫建築管理
辦法之相關規定，本件『蘭陽福座』納骨塔興建案，若無適當聯
外道路則無法取得建築執照。詎蔡國龍竟於八十三年間勾結宜蘭
縣政府建設局承辦人乙○○及局長李吾胡共同出具不實之台灣省
林務局六十七年航測圖及公函，使宜蘭縣政府於八十三年五月十
四日以（八三）府建土字第五二一七八號函覆明穎公司有關前開
『蘭陽福座』納骨塔之現有道路認定案，而許南山則擅自曲解法
令，竟於八十五年二月十六日違法核發宜蘭縣政府建設局（八五
）建局管字第九九六號建造執照，使蔡國龍之『蘭陽福座』納骨
塔案得以遂行……因認被告等涉有共同行使偽造、變造公文書罪
及公文書不實登載罪。」云云。該案經檢察官偵查結果，認為乙
○○等人犯罪嫌疑不足，予以不起訴處分在案，此有台灣宜蘭地
方法院檢察署八十七年度偵字第四三六三號、八十八年度偵字第
一五八三號不起訴處分書附入偵查卷內可參。本件公訴人關於乙
○○部分之起訴事實及所犯法條記載：「被告乙○○於八十三年
間係宜蘭縣政府建設局土木課技士，職司道路行政等業務。因明
穎公司規劃在坐落宜蘭縣冬山鄉○○段冬山小段九－九、九－十
四、五九－四二及五九－四三地號等土地上，興建數量一千五百
座而售價總額約新台幣二千二百五十萬元之『蘭陽福座』納骨塔
，惟前揭土地並無現有巷道即既成巷路相聯，致無法取得申請建
造執照應檢附之建築線指定圖，惟明穎公司為取得建造執照，竟
強指黃阿順等人共有而坐落同小段九－二四及九－二五地號上之
果園小徑為現有道路，並於八十三年一月十八日向宜蘭縣政府申
請認定前揭非供公眾通行之私有小徑為現有道路，俾以申請指定
建築線。詎乙○○、丙○○、甲○○均明知該小徑僅達『民安福
德廟』，並未接通冬山鄉○○村○○路三十號，且居住上址之黃
阿順全家亦非以前揭小徑做為聯外道路……乙○○曾於八十三年
三月十八日會同宜蘭縣政府各相關局、科、室與宜蘭縣警察局及
代表冬山鄉公所之丙○○等人親赴現場會勘，對於前揭小徑並未
直達安平路三十號，且設籍安平路三十二號之蔡國鏞乃明穎公司
股東，並未實際居住該處，而安平路三十一號則為黃阿順擔任管
理人之『民安福德廟』，並無住戶居住等情，知之甚稔，竟於八
十三年四月三十日簽辦明穎公司函請認定前開小徑為現有道路乙
案時，故意援引丙○○所簽擬而內容不實之冬山鄉公所八十三年
二月十六日八三鄉建字第一二四一號、八十三年三月三十日八三
鄉建字第三六二○號等函所述，偽載『該路自三十九年一月一日
迄今接連有二戶設籍以此路出入……該路具有長一九○公尺，雖
初期路形不明，目前寬約二公尺，自三十九年一月一日迄今叉路
末端連續兩處設籍共同依此路公共出入，具公益需求要件』等語
，並據以認定前開小徑為建築法第四條所稱之現有巷道，旋經簽
准後，復持以行使而於八十三年五月十四日以（八三）府建土字
第五二一七八號文函覆明穎公司，而對其主管之事務，直接圖明
穎公司私人不法之利益，使明穎公司得以向宜蘭縣政府建設局申
請指定建築線，並進而於八十五年二月十日獲准核發納骨塔之建
造執照……，因認乙○○觸犯刑法第二百十三條、第二百十六條
之公務員行使登載不實事項於公文書及貪污治罪條例第六條第一
項第四款對於主管之事務直接、間接圖私人不法利益之罪嫌」等
語。按前開黃阿水所提出之告訴，既經台灣宜蘭地方法院檢察署
檢察官以八十七年度偵字第四三六三號、八十八年度偵字第一五
八三號為不起訴處分，不起訴處分書中，業已審酌乙○○於八十
三年四月三十日所提出簽辦明穎公司函請認定前開小徑為現有道
路乙案之簽呈，及宜蘭縣政府之「八十三年五月十四日（八三）
府建土字第五二一七八號函」答覆明穎公司有關「蘭陽福座」納
骨塔之現有道路認定案。然本件公訴人起訴乙○○之證據仍引用
：「八十三年四月三十日簽辦明穎公司函請認定前開小徑為現有
道路」之簽呈，及其後於：「八十三年五月十四日以（八三）府
建土字第五二一七八號文函覆明穎公司」之內容，認乙○○觸犯
刑法第二百十三條、第二百十六條之公務員行使登載不實事項於
公文書及貪污治罪條例第六條第一項第四款對於主管之事務直接
、間接圖私人不法利益罪嫌。則就本案起訴事實及引用之證據而
言，與前開台灣宜蘭地方法院檢察署檢察官八十七年度偵字第四
三六三號、八十八年度偵字第一五八三號不起訴處分書所載之被
訴事實及證據是否為同一，即有再行研求之餘地。公訴人有無其
他新事實或新證據，或刑事訴訟法第四百二十條第一項第一款、
第二款、第四款或第五款所定情形，再行起訴？是否違背刑事訴
訟法第二百六十條規定？亦堪質疑。原判決未敘明檢察官得以再
行起訴之理由，逕為上訴人乙○○有罪之判決，仍有判決違背法
令之處。上訴意旨指摘原判決違法，尚非全無理由，應認原判決
仍有發回更審之原因。
據上論結，應依刑事訴訟法第三百九十七條、第四百零一條，判
決如主文。
中    華    民    國  九十五  年    六    月  二十八  日
                      最高法院刑事第二庭
                          審判長法官  紀  俊  乾
                                法官  黃  正  興
                                法官  陳  東  誥
                                法官  花  滿  堂
                                法官  陳  世  淙
      本件正本證明與原本無異
                                      書  記  官
中    華    民    國  九十五  年    七    月    三    日
                                                   Ｒ


司法院資訊處製作；財團法人民間司法改革基金會備份。
